臺灣高等法院刑事裁定
109年度毒抗字第24號
抗  告  人
即  被  告  蔡忠成


上列抗告人因違反毒品危害防制條例案件，不服臺灣新北地方法
院於中華民國109年2月3日所為109年度毒聲更一字第1號裁定（
聲請案號：臺灣新北地方檢察署108年度聲觀字第420號），提起
抗告，本院裁定如下：
    主  文
抗告駁回。
    理  由
一、原裁定意旨略以：抗告人即被告甲○○於民國108年9月9日為
    警查獲後，經採尿送驗結果，呈嗎啡、甲基安非他命陽性反
    應，有臺北市政府警察局偵辦毒品案件尿液檢體委驗單、臺
    灣尖端先進生技醫藥股份有限公司濫用藥物檢驗報告可稽，
    且被告於警詢亦自承有於108年9月5日下午，在其位於新北
    市○○區○路○街000巷0號4樓住處，分別施用第一級毒品海洛
    因、第二級毒品甲基安非他命，其施用第一級、第二級毒品
    之犯行堪以認定。又被告前因施用毒品案件，經臺灣新北地
    方法院以96年度毒聲字第2058號裁定觀察、勒戒後，認無繼
    續施用毒品之傾向，於96年12月17日釋放，並由臺灣新北地
    方檢察署檢察官以96年度毒偵字第6788號為不起訴處分確定
    ，有本院被告前案紀錄表可憑。是被告係於上開觀察、勒戒
    執行完畢釋放後「5年之後」，再犯本件施用第一級、第二
    級毒品罪，檢察官聲請裁定令被告入勒戒處所觀察、勒戒，
    與毒品危害防制條例第20條第3項、第1項規定相合。而本件
    檢察官於偵查被告施用毒品時，已同時就被告另涉販賣、轉
    讓毒品等犯行進行偵查，並已掌握相關事證，嗣於108年12
    月19日以108年度偵字第28408號提起公訴，於此情況下，縱
    然檢察官聲請觀察、勒戒時（108年11月19日），上開販賣
    、轉讓毒品案件尚未偵查終結，惟檢察官斟酌當時已顯現之
    相關事證，並衡量被告所涉販賣、轉讓毒品之行為次數甚多
    ，參諸毒品戒癮治療實施辦法及完成治療認定標準第2條第2
    項第1款之規範意旨，因認被告施用毒品行為，不適合為附
    命完成戒癮治療之緩起訴處分，而向法院聲請觀察、勒戒，
    其裁量權之行使，顯非無據，自難指為違法。又被告於自行
    前往醫院接受美沙冬治療之後，仍於本件108年9月9日為警
    查獲前施用第一級、第二級兩種毒品，可見被告自律性尚有
    不足，其主動遵從指示、誡命之意識亦有欠缺，尚難期待得
    以非監禁式處遇達成戒斷毒品之制度目的。至被告於離婚後
    ，擔任未成年2子權利義務之行使及負擔，且被告之父親為
    重度身心障礙人士等情，固有被告提出之戶口名簿、身心障
    礙證明等可資認定。惟觀諸上開文件，被告長子現已滿18歲
    ，被告次子亦接近年滿16歲，均已脫離需要他人全時照護之
    年齡，而被告父親身心障礙證明內所記載之聯絡人，係被告
    之母，並非被告本人，顯示被告在未成年2子及父親之照護
    上，均非居於必然不可或缺之角色，且被告不思潔身自愛，
    其於觸法之後，尚難以家庭狀況作為有利處遇之理由，況其
    子或其父倘有生活上扶助照護之需求，仍得依相關法令尋求
    社會福利機構或主管機關之協助。綜上所述，本件檢察官於
    斟酌個案情形及卷內事證後，認不宜對被告為附命完成戒癮
    治療之緩起訴處分，而向法院聲請裁定觀察、勒戒，以達使
    被告戒除毒癮之目的，為檢察官依法行使裁量權之範疇，未
    見其判斷有何違背法令、事實認定有誤或其裁量有重大明顯
    瑕疵之處。從而，本件聲請核無不合，應依毒品危害防制條
    例第20條第1項、第3項、觀察勒戒處分執行條例第3條第1項
    規定，裁定被告應送勒戒處所觀察、勒戒等語。
二、抗告意旨略以：(一)被告涉犯販賣、轉讓毒品，此與被告是
    否有施用毒品及有無繼續施用之成癮性，並無關聯，不能以
    此判斷被告有觀察、勒戒之必要。被告前次執行觀察、勒戒
    ，已屬12年前之往事，期間均無再犯紀錄，足見尚無嚴重成
    癮性，遽以對被告為剝奪人身自由之觀察、勒戒處分，亦有
    率斷；(二)被告主動於108年8月15日求助戒癮門診，戒癮動
    機強烈，歷2週之意志對抗後，自同年9月3日起，即在家人
    鼓勵、支持及督促下，每日規律前往醫院報到服用美沙冬至
    今。雖被告於108年9月5日發生本件施用毒品行為，惟被告
    係於108年9月3日才開始每日報到治療，不應以僅開始2日之
    治療成果，遽論戒癮治療無效而非予觀察勒戒不可。而108
    年9月5日係被告最後一次施用毒品，故警方於108年9月9日
    搜索被告住家，並未扣得任何毒品或吸食工具，足見美沙冬
    治療已有成效。再觀諸給藥證明書所示，被告自108年9月3
    日開始每日規律前往醫院報到服藥，持續至109年2月，不但
    時間已長達5個月有餘，且給藥劑量從一開始之90、85，逐
    步調降至現在之62.5，足見醫療專業亦認為被告在持續進步
    ，以醫療處遇即可滿足被告衷心戒毒之目的，應無觀察、勒
    戒之必要。被告主動進行戒癮治療，至今持續長達5個多月
    ，已超過觀察、勒戒之2個月期間，從醫囑逐步降低給藥劑
    量可見戒癮成效，此外並無證據顯示被告現仍有繼續施用毒
    品之傾向，依毒品危害防制條例第20條第1項、第2項規定意
    旨，誠無再令被告觀察、勒戒之必要；(三)原裁定未考量被
    告已進行之醫療處遇，已足以替代監禁式治療，即逕依檢察
    官之聲請裁准執行，反使無嚴重成癮且已門診治療有成之被
    告，將被迫中斷工作，家人失去照料，難以繼續正常家庭與
    社會生活。為此提起抗告，請撤銷原裁定，發回原審法院另
    為適法裁定等語。
三、按犯毒品危害防制條例第10條之罪者，檢察官應聲請法院裁
    定，令被告入勒戒處所觀察、勒戒，其期間不得逾2月，同
    條例第20條第1項定有明文。又毒品危害防制條例第24條第1
    項，雖將「初犯」及「5年後再犯」者之處遇由單軌制改為
    雙軌制，但檢察官適用刑事訴訟法第253條之1第1項及第253
    條之2對被告為緩起訴處分時，另應「參酌刑法第57條所列
    事項及公共利益之維護」，並「認以緩起訴為適當」者，始
    得為之，可認檢察官應以向法院聲請觀察、勒戒為原則，於
    例外符合上揭緩起訴處分之要件時，始得另為附命完成戒癮
    治療之緩起訴處分。而檢察官是否適用上開規定對被告為緩
    起訴處分，自得本於相關規定及立法目的，妥為斟酌、裁量
    。其裁量之結果，如認適於對被告為緩起訴處分者，固須於
    緩起訴處分中說明其判斷之依據，惟如認為應向法院聲請觀
    察、勒戒者，此時因係適用原則而非例外，即無需贅述不適
    於為緩起訴處分之理由。參酌與緩起訴處分基本立法精神與
    目的相同之緩刑宣告，刑事訴訟法第310條第5款亦僅規範法
    院於宣告緩刑時，必須於理由欄內記載宣告緩刑之理由，實
    務見解並認為，不宣告緩刑之理由並非法定必須記載事項，
    且宣告緩刑與否，乃屬法院得依職權自由裁量之事項，法院
    雖未說明不予宣告緩刑之理由，亦難謂違法。是抗告法院原
    則上應尊重檢察官職權之行使，僅就抗告意旨所指事項為有
    限之低密度審查，除檢察官之判斷有違背法令、事實認定有
    誤或其裁量有重大明顯瑕疵外，尚不得任意指為違法（本院
    106年法律座談會刑事類提案第37號研討結果參照）。
四、經查：
(一)本件抗告人即被告甲○○係「五年後再犯」毒品危害防制條例
    第10條第1項、第2項之施用第一級、第二級毒品罪，已據其
    於警詢時坦承不諱，並有上揭證據可供佐證，事證甚為明確
    。原審詳述理由，說明其審查基準，認本件檢察官之聲請於
    法相合，依毒品危害防制條例第20條第3項、第1項、觀察勒
    戒處分執行條例第3條第1項規定，裁定被告應送勒戒處所觀
    察、勒戒，核無違誤，亦無違反經驗法則或論理法則之處，
    應予維持。
(二)被告雖以上揭情詞，提起本件抗告，惟查：1、被告為警查
    獲其本件施用毒品之前，業經檢警發動偵辦其另涉販賣、轉
    讓毒品等罪嫌，向法院聲請核發通訊監察書，因而取得通訊
    監察譯文，由警方提示調查，被告於108年9月10日警詢時已
    坦承多則譯文內容均係其與他人聯繫交易海洛因或甲基安非
    他命之對話紀錄無訛，嗣移由檢察官偵查後，認被告涉犯毒
    品危害防制條例第4條第1項、第2項之販賣第一級、第二級
    毒品共19次，及同條例第8條第1項之轉讓第一級毒品1次等
    罪嫌，而於108年12月19日提起公訴等情，有警詢筆錄（見
    毒偵6372影卷第10至24頁）、該案起訴書（見原審卷第21至
    25頁）存卷可憑。堪認被告不僅自己施用，更涉嫌多次販賣
    、轉讓毒品予他人，其頻繁接觸毒品，無視嚴刑竣罰，一再
    挺而走險，可見與毒品之依存關係非淺，衡情沈淪毒癮之程
    度自屬不輕，顯非單純出於好奇或偶然施用而已。抗告意旨
    認被告涉犯販賣、轉讓毒品，與其施用毒品並無關聯；另以
    其前次觀察、勒戒執行完畢釋放後，歷經多年未經查獲再犯
    紀錄，即率謂尚無嚴重之成癮性云云，均不足採；2、按緩
    起訴處分前，因故意犯他罪，經檢察官提起公訴或判決有罪
    確定者，原則上不適合為附命完成戒癮治療之緩起訴處分，
    此觀行政院依毒品危害防制條例第24條第3項授權訂定之「
    毒品戒癮治療實施辦法及完成治療認定標準」第2條第2項第
    1款規定甚明。檢察官依憑卷內已存在之警詢筆錄等資料，
    斟酌個案具體情節，並考量被告故意另犯販賣、轉讓毒品等
    罪嫌，即將提起公訴，參照上揭認定標準之規範意旨，於行
    使法定裁量權後，最終未選擇為附命戒癮治療之緩起訴處分
    ，而係依法聲請法院裁定送被告入勒戒處所觀察、勒戒，誠
    難認其判斷有違背法令、事實認定有誤或其裁量有重大明顯
    瑕疵之情事。縱令被告自108年8月15日起主動向臺北市立聯
    合醫院（林森中醫昆明院區）求診戒癮，自108年9月3日起
    較為密集報到治療等情屬實，惟無論實際成效如何，本不足
    以撼動檢察官上開裁量權行使之適法性，況原裁定已敘明被
    告在前往醫院接受美沙冬治療後，仍於本件108年9月9日為
    警查獲前施用毒品，且係施用第一級、第二級兩種毒品，可
    見自律性尚有不足等語，亦與一般經驗法則無違。抗告意旨
    徒以被告持續至醫院就診、投藥劑量已有降低、期間未再遭
    查獲施用毒品等由，認已無再令被告觀察、勒戒之必要云云
    ，難認可採；3、按施用毒品，足以戕害身心，滋生其他犯
    罪，惡化治安，嚴重損及公益，立法者自得於抽象危險階段
    即加以規範（司法院釋字第544號解釋意旨參照）。又毒品
    危害防制條例所規定之觀察、勒戒，性質上為保安處分，其
    立法意旨在幫助施用毒品者戒除毒癮，預防其再犯之可能性
    ，該處分之性質非為懲戒行為人，惟為矯正行為人反社會性
    格，採用徹底隔絕毒品、專業諮商輔導或必要醫療支援等方
    法，協助其戒斷施用毒品之身癮及心癮，以達教化與治療之
    目的，並防衛社會安全。為達上述目的，不得已於一定期間
    限制或拘束行為人之人身自由，既為法之所許，當無因行為
    人之個人或家庭等因素而免予執行之理。故抗告意旨所指工
    作中斷、家人失去照料等由，即令不虛，不足採為可豁免依
    法應送勒戒處所觀察、勒戒處分之正當理由。倘被告之家人
    確有生活上扶助照護之需求，可循相關法令尋求社會福利機
    構或主管機關之協助，併此敘明。
五、從而，原審依檢察官之聲請，裁定被告應送勒戒處所觀察、
    勒戒，經核其認事用法，並無違誤。被告猶執前詞提起本件
    抗告，指摘原裁定不當，為無理由，應予駁回。
據上論斷，應依刑事訴訟法第412條，裁定如主文。
中　　華　　民　　國　　109 　年　　2 　　月　　27　　日
              　　刑事第六庭    審判長法　官  劉方慈
                                      法　官  林家賢
                                      法　官  朱嘉川
以上正本證明與原本無異。
不得再抗告。
                                      書記官  尤朝松 
中　　華　　民　　國　　109 　年　　3 　　月　　2 　　日